【裁判字號】    98,訴,137
【裁判日期】    980731
【裁判案由】    第三人撤銷之訴
【裁判全文】
臺灣基隆地方法院民事判決               98年度訴字第137號
原      告  東馬建設股份有限公司
法定代理人  丁○○
訴訟代理人  李進成律師
送達代收人  丙○○
被      告  乙○○
兼      上
訴訟代理人  甲○○
上列當事人間第三人撤銷之訴事件，本院於民國98年 7月21日言
詞辯論終結，判決如下：
    主  文
原告之訴駁回。
訴訟費用由原告負擔。
    事實及理由
一、按訴狀送達後，原告不得將原訴變更或追加他訴；但擴張或
    減縮應受判決事項之聲明者，不在此限，民事訴訟法第 255
    條第1項第3款定有明文。原告於起訴時訴之聲明為：（一）
    確認被告甲○○與被告乙○○間，並無汐地字第052420號抵
    押權所擔保之債權存在；（二）被告乙○○與被告甲○○就
    坐落臺北縣金山鄉○○段 713地號所設定上開登記字號之最
    高限額抵押權，應予塗銷登記；（三）訴訟費用由被告負擔
    。嗣於民國98年 7月16日所提準備暨聲請調查證據狀減縮為
    ：（一）被告乙○○與被告甲○○就坐落臺北縣金山鄉○○
    段 713地號所設定上開登記字號之最高限額抵押權，應予塗
    銷登記；（二）訴訟費用由被告負擔。核屬應受判決事項聲
    明之減縮，符合上開規定，先予敘明。
二、原告經合法通知，未於言詞辯論期日到場，核無民事訴訟法
    第 386條所列各款情形，依民事訴訟法第385條第1項前段之
    規定，准被告之聲請，由其一造辯論而為判決。
三、原告主張：
（一）坐落於臺北縣金山鄉○○段 713地號土地（下稱系爭土地
      ）為被告 2人家族所共有，僅借名登記於被告乙○○名下
      ，另家族2人所共有之臺北縣金山鄉○○段710、711及712
      地號土地則由被告甲○○信託與訴外人汪沛霖。95年 1月
      27日原告、被告乙○○及訴外人汪沛霖就上開 4筆土地簽
      訂買賣契約，信託於訴外人汪沛霖之土地皆依約移轉，惟
      被告乙○○遲不移轉系爭土地之所有權，更於同年 3月24
      日將土地設定存續期間高達30年之最高限額抵押權登記予
      被告甲○○，原告遂委託律師發函通知被告乙○○移轉登
      記系爭土地。惟被告乙○○對原告所發律師函置之不理，
      原告無奈遂向本院提起給付訴訟，後經本院以95年度訴字
      第 261號判決「被告應於原告給付新臺幣柒拾肆萬陸仟玖
      佰元之同時，將坐落臺北縣金山鄉○○段 713地號土地，
      面積四四點八九平方公尺，所有權全部移轉予原告」，嗣
      經被告乙○○不服向臺灣高等法院提起上訴，臺灣高等法
      院以96年度上易字第 471號判決「上訴人應將坐落於臺北
      縣金山鄉○○段第 713地號土地所有權全部移轉與被上訴
      人」，並於96年10月16日確定在案。其後，原告另於本院
      起訴請求確認該抵押權不存在，該訴訟經本院97年訴字第
      186號受理在案，於97年6月27日言詞辯論期日，被告主張
      被告乙○○曾於83年間發生車禍，為賠償車禍被害人而向
      被告甲○○借貸，該借貸關係已於本院起訴，並於訴訟中
      達成和解，被告間確有債權債務關係存在。此時，原告方
      知被告 2人有和解筆錄之事實。惟倘如被告所述，何以遲
      至95年間於前開本院95年度訴字第 261號判決敗訴後，方
      才起意設定最高限額抵押權以擔保該債權？被告乙○○是
      否確實因該次車禍而向被告甲○○借貸？均未見提出證明
      ，被告 2人即輕易達成和解，顯與一般社會常情有違。被
      告2人為兄弟關係，自83年迄今、於本院95年度訴字第261
      號及臺灣高等法院96年上易字第 471號訴訟程序中，均未
      提起訴訟，今突然起訴並迅速達成和解，實令原告不得不
      懷疑該借貸關係是否確實存在。
（二）被告等對系爭土地所為最高限額抵押權之設定行為顯係權
      利濫用，應予塗銷：
      該車禍事故之損害賠償金訴外人歐雲祥及歐龍盛已於83年
      5月27日領取，事隔近12年，被告甲○○於95年3月21日始
      簽發本票，實有違常理。原告購買臺北縣金山鄉○○段第
      710、711、712及713地號土地係為興建房屋之用，且上開
       4筆土地為整理施工之區域，缺一不可。被告甲○○對系
      爭土地為假扣押，使原告無法依臺灣高等法院勝訴確定判
      決移轉系爭土地之所有權；且系爭土地上設有最高限額抵
      押權，日後房屋落成後，將使買受人購買意願低落，影響
      價格與銷售；又倘被告甲○○聲請拍賣抵押物，原告需以
      較高價額買回或由第三人購買，被告甲○○為債權人，自
      得於拍賣程序中購買系爭土地，規避本院95年度訴字第
      261號判決及臺灣高等法院96年度上易字第471號確定判決
      ，使系爭土地回歸渠等家族共有；復系爭土地價值僅新臺
      幣（下同） 746,900元，若以此為追償標的，根本不足以
      清償被告甲○○所主張 100萬元及利息之債務；況依渠等
      家族之約定，系爭土地係由被告乙○○兄弟共有，僅登記
      於其名下，非被告乙○○獨有，一旦出售全部平分均霑，
      原告向系爭土地所有人購買該地，渠等兄弟已取得原告所
      支付 126,861,893元，每人分得數千萬元，以此非被告乙
      ○○獨有之土地設定最高限額抵押權，僅在阻止法院判決
      結果之執行，故被告此舉乃權利濫用並違反誠信原則，損
      害原告權益，且被告2人間100萬元最高限額抵押權之設定
      所獲之利益，顯然小於原告因最高限額抵押權之設定致房
      屋價格降低及影響銷售所生之鉅額損害，足知，被告間設
      定最高限額抵押權之行為，非不得視為以損害他人為主要
      目的。
（三）縱被告間確曾有 100萬元之債權債務關係存在，迄今已12
      年，被告乙○○是否已清償，被告乙○○等兄弟所共有而
      登記在訴外人汪沛霖及被告乙○○名下之 4筆坐落於臺北
      縣金山鄉○○段第710、711、712及713地號土地出賣後，
      原告與訴外人薛枝增交付95年 3月27日簽發面額1900萬元
      及95年2月1日簽發 500萬元之支票，共計2400萬元，由訴
      外人汪沛霖及被告乙○○共同簽收。且被告乙○○與原告
      間土地買賣契約書中約定，每坪以55,000元出售，賣得價
      金共127,608,793元，扣除尚未移轉之系爭土地價金
      746,900元，已受領價金126,861,893元，由被告乙○○、
      甲○○、訴外人汪沛霖及汪炮等平分，每人可分得數千萬
      元，被告乙○○非無資力清償積欠被告甲○○ 100萬元債
      務，顯見已無再設定最高限額抵押權之必要。被告乙○○
      非無資力，卻拒絕清償該債務以塗銷系爭土地之抵押權登
      記，渠等設定最高限額抵押權係以損害原告之利益為目的
      。被告 2人以損害他人為目的而設定最高限額抵押權，該
      最高限額抵押權之設定應不生效力，原告自得請求塗銷。
（四）基於前述，聲明：
    1.被告乙○○與被告甲○○就坐落臺北縣金山鄉○○段 713
      地號所設定上開登記字號之最高限額抵押權，應予塗銷登
      記。
    2.訴訟費用由被告負擔。
四、被告抗辯：
（一）被告乙○○於83年 5月15日因駕車不慎，撞及訴外人歐遠
      義所騎乘牌照號碼FRK- 876重型機車，致訴外人歐遠義送
      醫不治死亡及後載訴外人蔡義盛頭部外傷、鼻黏膜糜爛等
      傷害，此經臺灣板橋地方法院檢察署以83年偵字第9856號
      起訴在案。當時，被告乙○○擔任司機乙職，無力賠償上
      開損害，和解過程皆由被告甲○○出面協談，部分和解金
      額 100萬元，亦由被告甲○○開立以妻子莊雀為發票人，
      彰化銀行西三重分行為付款人，面額各為50萬元，發票號
      碼分別為UJ0000000、UJ0000000之支票 2紙，交付被害人
      之家屬。被告甲○○遲至今日始向被告乙○○求償，係因
      被告甲○○與被告乙○○為至親之兄弟，被告甲○○既已
      允諾幫忙，且知曉被告乙○○之經濟狀況，怎會急於催討
      ，況被告甲○○當時因經商往返數地，亦無暇顧及對於被
      告乙○○之債權。然被告甲○○於94年經商失敗，而要求
      被告乙○○清償當年積欠之債務，被告乙○○開立面額
      100萬元之本票交付被告甲○○，並約定其需於1年內清償
      全部債務，否則將自83年起加計年息1.5%之利息，翌日被
      告乙○○隨即設定最高限額抵押權以擔保該債權，被告2
      人並非於遭敗訴判決後，方設定最高限額抵押權。而系爭
      土地賣得價金皆係為清償被告所積欠之債務，系爭土地為
      被告乙○○所有，原告已將價金交付被告乙○○，然被告
      乙○○並未清償對於被告甲○○之債務。原告指稱被告 2
      人係為損害原告之利益而設定最高限額抵押權，容有誤會
      。
（二）原告另以與本案相關案情向臺灣板橋地方法院檢察署提起
      偽造文書之訴，案經以98年 3月26日臺灣板橋地方法院檢
      察署檢察官不起訴處分書偵結，該不起訴處分書載明「乙
      ○○於83年發生車禍，致歐遠義死亡，而由甲○○支付
       125萬元賠償金等情，業經證人及歐遠義之叔歐隆盛證述
      甚詳」及「被告乙○○既曾積欠被告甲○○債務，復無任
      何證據得以證明被告乙○○已償還借款，自難僅因時間久
      遠即認上開調解書登載內容不實，而以上開罪責相繩」，
      是原告之主張顯與事實不符。
（三）退萬步言，縱原告認被告 2人間之債權債務關係不存在，
      僅係抵押權設定時或嗣後所擔保之債權不存在，債權人不
      得就未發生之債權行使抵押權，非抵押權設定自始無效，
      應予塗銷，是原告主張被告2人於95年3月24日汐地字第
      052420號抵押權登記應予塗銷，於法未合。且原告任意否
      定被告 2人間債權債務關係，亦有違債之相對性原則，應
      予駁回。
五、原告主張被告乙○○與被告甲○○ 2人以83年間發生車禍事
    故，由被告甲○○支付損害賠償金予被害人，被告乙○○對
    於被告甲○○有 100萬元之債務為由，以系爭土地設定最高
    限額抵押權與被告甲○○，擔保被告2人間100萬元之債務，
    被告甲○○向本院聲請假扣押強制執行，致原告向被告等人
    及訴外人購買系爭土地後，無法辦理所有權移轉登記，係權
    利濫用之行為，應予塗銷。經查：被告甲○○所提之臺灣板
    橋地方法院檢察署檢察官98年度偵字第8748號不起訴處分書
    載明：「被告乙○○於83年發生車禍，致訴外人歐遠義死亡
    ，而由被告甲○○支付 125萬元賠償金等情，業經證人及歐
    遠義之叔歐隆盛證述甚詳，復有收據乙紙、彰化銀行三重分
    行97年12月16日彰西重第 097002705號函暨該行帳戶（帳號
    ：00000000000000號）交易往來明細表 1份在卷可稽，是被
    告乙○○確曾積欠被告甲○○ 125萬元應無疑義。而經調閱
    被告 2人開設所有帳戶交易往來明細加以比對，並無資金往
    來之紀錄乙節，有本署金融帳戶開戶查詢系統查詢單、金融
    機構回應狀態表、被告乙○○於臺灣銀行等18家所開設帳戶
    之交易往來明細表、被告甲○○於臺灣土地銀行等 6家所開
    設帳戶之交易往來明細表附卷足憑，則被告乙○○既曾積欠
    被告甲○○債務，復無任何證據得以證明被告乙○○已償還
    借款，自難謂因時間久遠即據認上開調解書登載內容不時，
    而以上開罪責相繩。」足知，原告乙○○於83年間，曾因發
    生車禍事故，無力賠償被害人之損害，由被告甲○○給付損
    害賠償金，而對被告甲○○有 100萬元之債務，且原告並未
    提出任何證據證明被告 2人間無債權債務關係存在，足認被
    告2人間有100萬元之債權債務關係存在。原告雖以被告甲○
    ○於兩造間買賣契約成立後，始請求被告乙○○清償上開債
    務，主張被告 2人有權利濫用之虞，惟依系爭土地之謄本所
    示，上開最高限額抵押權係於95年 3月24日登記，原告主張
    被告係於遭敗訴判決後始設定上開最高限額抵押權，顯與事
    實不符。況債權人請求債務人履行債務，係為謀求債權之滿
    足，且為行使債權為債權人之權利，法律並未限制債權人應
    何時行使債權，端賴債權人自行決定，尚難因此認被告 2人
    之行為係為阻礙原告辦理所有權移轉登記，而屬權利濫用應
    予塗銷。是本件原告請求塗銷系爭土地之最高限額抵押權登
    記，為無理由，應予駁回。
六、依民事訴訟法第78條、第87條第1項，判決如主文。
中    華    民    國    98    年    7     月    31    日
                  民事庭法  官  王翠芬
以上正本係照原本作成。
對於本件判決如有不服，應於收受送達後20日內向本院提出上訴
書狀，敘述上訴之理由，上訴於臺灣高等法院，並按他造當事人
之人數附具繕本。
中    華    民    國    98    年    7     月    31    日
                        書記官  林建清


司法院資訊處製作；財團法人民間司法改革基金會備份。
